臺灣高等法院臺南分院民事裁定
111年度抗字第22號
抗  告  人  沈維珉

上列抗告人因與沈維斌等人間請求分割共有物事件，對於民國11
0年12月13日臺灣雲林地方法院110年度調字第109號所為判決(業
經裁定更正為裁定）提起抗告，本院裁定如下：
    文      文
原裁定廢棄，發回臺灣雲林地方法院。
    理      由
一、按第一審之訴訟程序有重大之瑕疵者，第二審法院得廢棄原
    判決，而將該事件發回原法院。但以因維持審級制度認為必
    要時為限，民事訴訟法第451條第1項前段定有明文。上開規
    定，於抗告程序準用之，為同法第495條之1第1項所明定。
    次按原告之訴，有當事人不適格或欠缺權利保護必要之情形
    者，如其情形可以補正，審判長應定期間先命補正，如逾期
    未為補正，法院得不經言詞辯論，逕以判決駁回之，民事訴
    訟法第249條第2項第1款亦有明文。依前揭條文立法理由謂
    ：「當事人適格及權利保護必要，亦屬訴訟要件。原告之訴
    欠缺該要件者，實務上雖認其訴為無理由，以判決駁回之；
    惟此判決之性質為訴訟判決，與本案請求無理由之實體判決
    有別，現行條文第二項未予區分，容非妥適。為免疑義，宜
    將之單獨列為一款，以示其非屬無理由之本案實體判決。此
    項訴訟要件是否欠缺，通常不若第一項各款要件較單純而易
    於判斷，故仍依現制以判決程序審理。原告之訴如欠缺該要
    件，或未符現行條文第二項之一貫性審查要件（合理主張）
    ，其情形可以補正，為保障原告之訴訟權及維持訴訟經濟，
    應予補正機會；須經命補正而未補正，法院始得不經言詞辯
    論，逕以判決駁回之。爰增訂第二項序文及第一款，並將現
    行條文第二項列為第二款。又原告之訴有欠缺第一款要件情
    形者，不論是否經言詞辯論，法院均應踐行補正程序
    」，可知原告之訴如有當事人不適格之情形，經定期命其補
    正而未補正時，法院得不經言詞辯論，逕以判決駁回之，而
    非以裁定駁回。
二、查抗告人起訴請求分割雲林縣○○鎮○○段000地號土地，原審
    因共有人陳勇已於訴訟繫屬前之82年8月9日死亡，其繼承人
    即子女中之陳家榮亦於104年9月間死亡，而分別於110年11
    月16日發函、110年12月2日裁定，限期命抗告人補正陳家榮
    之除戶戶籍謄本、繼承系統表、全體繼承人之最新戶籍謄本
    等，及具狀追加陳家榮之全體繼承人為被告；雖抗告人嗣後
    於110年12月10日僅補正陳家榮於56年間遷出美國之除戶戶
    籍謄本，其他事項均未補正。惟依首揭說明，原告之訴有當
    事人不適格之情形，經定期命其補正而未補正時，應以判決
    駁回之，然原審於110年12月13日以原告起訴當事人不適格
    為由，裁定（原以判決為之，於110年12月16日以裁定更正
    前開判決為裁定）駁回抗告人之訴，即與前揭條文之規定不
    符，訴訟程序顯有重大瑕疵，為維護當事人之審級利益，應
    予廢棄發回，由原法院更為適當之處理。
三、另按期間，除法定者外，由法院或審判長酌量情形定之。民
    事訴訟法第160條第1項定有明文。前開裁定期間，係為使當
    事人為一定行為而為，故應依該訴訟行為之繁簡、難易，並
    斟酌當事人所需合理、可期待之期間而為酌定，以維護當事
    人之實體利益及程序利益。查陳家榮早於56年間已因出境國
    外而經戶政事務所為除戶登記，嗣經原審向外交部領事事務
    局查詢陳家榮於國外之地址後，亦經該局函覆查無陳家榮申
    領護照紀錄，致無其國外地址資料可資提供（原審卷第297
    頁），參以原審所附網路文章（原審卷第283頁），「陳家
    榮」係於國外結婚、生子，是其倘為陳勇之繼承人陳家榮，
    則其繼承人似均在國外，就抗告人而言，陳家榮僅係系爭土
    地共有人之一之繼承人而已，雙方似無親戚或交往關係，何
    能期待其以一己之力，於短期內查得陳家榮之全體繼承人而
    為合法之補正，再者，依民事訴訟法第249條第3項規定，若
    經法院定期補正，逾期未補正，經裁判駁回後，即不得再為
    補正，亦即發生失權之效果，是原審以函文或裁定通知抗告
    人補正陳家榮之除戶戶籍謄本、繼承系統表及其全部繼承人
    之戶籍謄本，所定補正期間均僅7日，尚難認係抗告人所需
    之合理期間，亦難期待抗告人得自行查知而補正陳家榮繼承
    人之相關資料，案經發回，原審自宜另為妥適之處理，併此
    敘明。
四、據上論結，本件抗告為有理由，爰裁定如主文。
中　　華　　民　　國　　111 　年　　3 　　月　　24　　日
                  民事第二庭    審判長法  官  吳上康

                                      法  官  李素靖

                                      法  官  林育幟
上為正本係照原本作成。
本裁定除以適用法規顯有錯誤為理由外，不得再抗告。如提再抗
告，應於收受送達後十日內向本院提出再抗告狀（須附繕本），
並繳納再抗告費新臺幣一千元。
提起再抗告應委任律師或具有律師資格之人之委任狀；委任有律
師資格者，另應附具律師資格證書及釋明委任人與受任人有民事
訴訟法第466條之1第1項但書或第2項所定關係之釋明文書影本。
中　　華　　民　　國　　111 　年　　3 　　月　　24　　日

                                      書記官  羅珮寧

【附註】
民事訴訟法第495條之1第2項準用同法第466條之1第1、2項規定
：
⑴對於第二審判決上訴，上訴人應委任律師為訴訟代理人。但上
  訴人或其法定代理人具有律師資格者，不在此限。
⑵上訴人之配偶、三親等內之血親、二親等內之姻親，或上訴人
  為法人、中央或地方機關時，其所屬專任人員具有律師資格並
  經法院認為適當者，亦得為第三審訴訟代理人。
民事訴訟法第466條之2第1項：
上訴人無資力委任訴訟代理人者，得依訴訟救助之規定，聲請第
三審法院為之選任律師為其訴訟代理人。